【裁判字號】    98,事聲,195
【裁判日期】    990319
【裁判案由】    消債聲明異議
【裁判全文】
臺灣高雄地方法院民事裁定             98年度事聲字第195號
異  議  人  萬泰商業銀行股份有限公司
法定代理人  乙○○
相  對  人  甲○○
上列異議人即債權人對於本院司法事務官於民國98年10月11日所
為98年度司執消債更字第29號認可更生方案裁定聲明異議，本院
裁定如下：
    主  文
異議駁回。
程序費用由聲請人負擔。
    理  由
一、聲明意旨略以：相對人可清償金額與總欠款款金額仍有相當
    差距，原裁定准債務人以清償成數20.94%之比例即可免除高
    達新台幣（下同）2,174,805 元之債務，將對其他負有債務
    仍正常繳款之客戶有失公允，並嚴重影響金融秩序建立。再
    者，相對人提領本行現金卡均以大額且密集提領為主，其曾
    於民國94年6 月6 日一度清償166,000 元至幾無欠款，惟清
    償後又再度大額提領，相對人既明知當時本身收支已無法平
    衡，卻仍提領現金花用且揮霍無度，卻不依約還款，已符合
    消費者債務清理條例（下稱消債條例）第63條第1 項第3 款
    所定「有背於公秩序、善良風俗」，原更生方案應不被認可
    。又倘相對人於積欠債務後，不知積極增加本身收入，意圖
    以消極態度不盡相關還款義務，顯具相當之道德風險。綜上
    ，原更生方案，未平衡雙方當事人之權利義務，亦未考量更
    生條件對債權人是否公允，且有消債條例第63條第1 項第3
    款不應認可之情形，爰依法聲明異議，並聲明：廢棄原裁定
    。
二、按消債條例之制定，其立法目的，在於使陷於經濟上困境之
    消費者，得分別情形依本條例所定重建型債務清理程序（更
    生）或清算型債務清理程序（清算）清理債務，藉以妥適調
    整其與債權人及其他利害關係人之權利義務關係，保障債權
    人之公平受償，並謀求消費者經濟生活之更生機會，從而健
    全社會經濟發展。是以更生程序係以債務人將來收入作為償
    債來源，債務人將來如無繼續性或反覆性收入之可能，即無
    履行更生方案之可能，法院自不應認可更生方案；或者債務
    人負債總額若過大，其因更生程序而被免責之負債額即相對
    提高，此對債權人造成之不利益過鉅，為保障債權人之權益
    ，法院應不認可更生方案，此觀消債條例第1 條、63條第1
    項第5 及6 款之立法理由自明。從而若無上述應不認可之情
    形，於債務人有固定收入，而其免責債務額又非過高情況下
    ，自應准予進入更生程序清理債務，藉以調整其與債權人及
    其他利害關係人之權利義務關係，除可保障債權人公平受償
    外，並謀債務人生活更生機會。
三、相對人聲請更生，前經本院以97年度消債更字第1209號裁定
    開始更生程序，相對人並提出自更生方案裁定確定之翌日起
    8 年，分96期，按月分期攤還6,000 元，總清償金額為576,
    000 元，清償成數為20.94%之更生方案（下稱系爭更生方案
    ），經本院司法事務官以系爭更生方案係屬允當可行，予以
    認可。經查：
  (一)相對人目前在第三人姜秀榮處從事家庭幫傭，每月薪約18,0
    00元，有姜秀榮於97年7 月1 日立具之證明書可憑，再佐以
    相對人96年間申報所得為0 元乙節，亦有相對人96年度綜合
    所得稅各類所得資料清單1 份可證（見本院97年度消債更字
    第1209號卷第37頁）以觀，堪認相對人主張其每月收入約為
    18,000 元，堪予採認。
  (二)又更生方案中，相對人每月個人必要生活費用係以7,028 元
    計算；2 名子女之扶養費用亦僅5,000 元計算，均已低於內
    政部公佈之臺灣省98年度每月最低生活費用9,829 元之標準
    ，自堪認均屬必要費用，故相對人每月必要支出之費用，共
    計為12,028元（計算式：7,028 元＋5,000 元＝12,028元）
    。是相對人每月平均收入僅18,000元，於扣除必要費用後，
    僅餘5,972 元，仍自願按月清償6,000 元，足見相對人已盡
    力減低個人生活費用支出，以攤還負債。
  (三)另消債條例第63條第1 項第3 款係規定「更生方案違反法律
    強制或禁止規定，或有背於公共秩序、善良風俗，法院應不
    認可更生方案」，是該條文所指法院應不認可更生方案之情
    形係更生方案內容違反法律強制或禁止規定，或更生方案內
    容有背於公共秩序、善良風俗。至債務人積欠債務是否源自
    於投機、揮霍無度行為，依同條例第134 條第4 款「債務人
    因浪費、賭博或其他投機行為，致財產顯然減少或負擔過重
    之債務，而生開始清算之原因，法院應為不免責裁定」規定
    ，係屬清算終止時審查債務人得否免責之要件。而更生方案
    認可與否，則應綜合考量債權人是否公平受償，及債務人經
    濟生活之更生等情況，審認更生方案之條件是否公允，作為
    是否認可更生方案之標準，至債務人之前是否有恣意提領現
    金花用、揮霍無度等行為，既與更生方案認可與否無關。而
    按，本件異議人固陳稱：相對人揮霍無度，於負債務後，不
    依約還款，行逕惡劣云云，然既均核與摘更生方案之內容無
    關，自難認更生方案有何背於公共秩序、善良風俗。
  (四)再者，相對人是否須行兼職，而積極增加收入，並非消債條
    例第63條、第64條所定得否認可更生方案之理由，亦非本院
    目前所能審認，是在異議人未能具體指出相對人有何消債條
    例第63條及第64條第2 項情事之情形下，異議人執此為異議
    之理由，自無可採。
  (五)末按，消債條例第63條第1 項第1 款係規定：「有下列情形
    之一者，法院應不認可更生方案：一債權人會議可決之更生
    方案對不同意或未出席之債權人不公允…」等語，足見該條
    款係適用在更生方案經「債權人會議可決」之情形。然本件
    更生方案，既係經本院司法事務官逕予認可，而非經債權人
    會議可決，顯無前開條款之適用，故異議人主張：原更生方
    案亦有消債條例第63條第1 項第1 款所定不應認可之事由云
    云，應有誤會，附此敘明。
四、綜上所述，依本件更生方案，相對人以每月收入扣除每月必
    要生活費用後，按月償還6,000 元，且清償期為8 年（96期
    ），清償總額為576,000 元，足認債務人確有履行更生方案
    之誠意。是相對人之更生方案尚屬公允、適當、可行，自應
    予以認可。此外，本件查無消債條例第63條第1 項或同條例
    第64條第2 項所定不應或不得認可更生方案之消極事由存在
    。從而，本院司法事務官逕依同條例第64條第1 項裁定予以
    認可債務人所提更生方案，並依同條例第62條第2 項酌定其
    生活限制，經核並無不合。又相對人之清償金額亦確高於聲
    請前2 年間可處分所得扣除自己及依法應受其扶養者所必要
    生活費用之數額，縱清償成數僅有20.94%，亦非有背公共秩
    序及善良風俗，聲明異議人以此請求廢棄原裁定，為無理由
    ，應予駁回。
五、依消費者債務清理條例第15條、民事訴訟法第240 條之4 第
    3 項後段，裁定如主文。
中    華    民    國    99    年    3     月    19    日
                  民事第五庭  法  官  李育信
上為正本係照原本作成。
如不服本裁定，應於裁定送達後10日內，以書狀向本院提出抗告
，並繳納抗告費新臺幣1 千元。
中    華    民    國    99    年    3     月    19    日
                              書記官  林玉珊

司法院資訊處製作；財團法人民間司法改革基金會備份。
